【裁判字號】    95,判,1671
【裁判日期】    951019
【裁判案由】    使用執照
【裁判全文】
最  高  行  政  法  院  判  決
                                     95年度判字第01671號
上  訴  人  乙○○
被 上訴 人  臺北縣政府
代  表  人  甲○○
上列當事人間因使用執照事件，上訴人對於中華民國94年5月18
日臺北高等行政法院93年度訴字第1592號判決，提起上訴。本院
判決如下：
    主  文
原判決廢棄，發回臺北高等行政法院。
    理  由
一、本件上訴人擬將其所有坐落臺北縣板橋市○○路○段151號3
    樓建築物（下稱系爭建物）用途由「集合住宅」變更為「辦
    公室」使用，乃於民國（下同）92年2月24日委託李顯榮建
    築師事務所向被上訴人申請辦理變更使用執照及室內裝修書
    面許可，經被上訴人以系爭建物前經臺灣板橋地方法院以88
    年10月25日民執全天字第2798號函囑託查封登記在案而退件
    ，故上訴人乃出具切結書，於92年4月22日再委託李顯榮建
    築師事務所向被上訴人提出同一申請，經被上訴人以92年4
    月24日北府工建字第0920299451號函予以許可（下稱系爭許
    可函）。嗣被上訴人又就上訴人申請系爭建物變更使用及室
    內裝修，究有無妨礙原查封登記效力，以92年6月2日北府工
    建字第0920366720號函及92年6月9日北府工建字第09203744
    26號函詢臺灣板橋地方法院民事執行處，經該處以92年9月5
    日88年度民執全天字第2798號通知略以，本件金錢債權尚未
    滿足，自不能阻卻查封之效力，當事人所請顯係有違云云。
    被上訴人乃據以92年10月15日北府工建字第0920572409號函
    （下稱原處分）撤銷上開92年4月24日北府工建字第0920299
    451號函變更使用執照及室內裝修書面之許可。上訴人不服
    ，循序提起行政訴訟，遭原審判決駁回，遂提起本件上訴。
二、上訴人在原審起訴意旨略以：上訴人具有足夠清償債務之能
    力，業已全額提存法院作免假執行擔保，故上開房地決不會
    受強制執行拍賣，無礙於上訴人之債權人世騏建設公司（下
    稱世騏公司）原來執行之效果。且系爭建物之用途由「集合
    住宅」變更為「營用辦公室」亦係提高原查封物之價值，事
    實並無損他人及債權人之債權；又上訴人於92年4月15日出
    具切結書係以切結本件申請變更上訴人所有之房屋用途及裝
    修室內之行為，若有礙世騏公司債權行使之利益上訴人願無
    條件同意撤銷本變更使用執照許可等語為聲明條件，則被上
    訴人既僅核准第一階段書面准許而尚未成就完成核發執照，
    自不屬之，被上訴人不得援引該切結書，原處分有所違誤。
    甚者，訴外人賴勝龍所有坐落板橋市○○路○段149號3樓之
    集合住宅及坐落於同路段147號2樓之房屋，與上訴人同為假
    扣押查封中之房屋，惟上開房屋業已核准變更辦公室之使用
    執照，二者為相同案件，然卻有不同結果，實有違平等原則
    。為此，訴請撤銷訴願決定及原處分等語。
三、被上訴人則以：上訴人委託李顯榮建築師事務所向被上訴人
    申請辦理變更使用執照暨室內裝修許可之書面許可案，被上
    訴人基於考量上訴人權益，雖先依上訴人92年4月15日切結
    書切結事項核發系爭許可函，惟經向臺灣板橋地方法院民事
    執行處查復有無妨礙原來執行效果，該處以92年9月5日88年
    度民執全天字第2798號函復，據此，上訴人所請變更使用及
    室內裝修行為顯係有違查封之效力，故被上訴人乃依內政部
    90年2月27日台內營字第9002848號函釋以原處分撤銷系爭許
    可函，並無不合；且上訴人既已書立切結書，其對可能無法
    完工之情形，亦有預見可能等語，資為抗辯。
四、原審斟酌全辯論意旨及調查證據之結果，以：（一）由上訴
    人92年4月15日切結書上所載可知，上訴人預見其申請變更
    使用執照及室內裝修書，若經被上訴人許可，或將造成有礙
    世騏公司債權行使之利益，而出具切結書承諾有此情事即同
    意撤回本件申請，此乃就「撤回」申請之意思表示效力附停
    止條件，而該切結書之出具，尚未違反法律強制或禁止之規
    定，自屬有效。（二）臺灣板橋地方法院民事執行處92年9
    月5日88年度民執全天字第2798號通知，本件上訴人申請辦
    理變更使用執照及室內裝修書面許可行為，因屬事實上之處
    分，參照臺灣高等法院85年度抗字第1411號裁定（原審誤為
    最高法院裁定），如對於查封之效力範圍有所限制或變更，
    係有礙執行效果之行為，故被上訴人依切結書以原處分撤銷
    系爭許可函，洵屬有據。（三）上訴人主張業已提供足額之
    擔保及現金，並不妨礙債權人債權之行使，亦未阻卻查封之
    效力云云，核屬私權爭執事項，要非本件行政訴訟應行審究
    之範圍；至上訴人所舉賴勝龍案，經被上訴人向臺灣板橋地
    方法院執行處函詢結果，賴勝龍之申請事項並無礙原來之執
    行效果，自與本件情形不同而不得比附援引。從而，原處分
    於法並無違誤，訴願決定予以維持，亦無不合，而為駁回上
    訴人在原審之訴之判決。
五、上訴人上訴意旨略以：（一）原判決理由援引最高法院（按
    ，應為臺灣高等法院）85年度抗字第1411號裁定之見解，應
    屬強制執行法中之假處分性質及要件，與本件中世騏公司主
    張假扣押查封之法律行為性質及要件不同。再者，上訴人擬
    將系爭房屋由集合住宅變更為辦公室使用，僅有增加設備，
    於事實上之處分並無任意改變建築物現狀或減少查封物之價
    值，且上訴人亦無實質將系爭房屋為處分或移轉、登記，何
    有有礙於查封效力？是原判決有不適用法規或適用不當之違
    背法令。（二）原判決認上訴人所出具切結書，乃係就撤回
    申請之意思表示效力附停止條件，然上訴人所出具之切結書
    並無同意撤回申請或同意被上訴人撤銷施工許可函文之意思
    ，又被上訴人未舉證說明上訴人如何有礙世騏公司債權之行
    使，是原判決認定與事實有違，且曲解上訴人之真意，實屬
    判決不備理由或理由矛盾之違誤。（三）原審對於上訴人自
    己所有之房屋變更用途暨室內裝修，是否有違查封效力或妨
    礙原來執行效果未依職權調查，且原判決對於上訴人如何為
    事實上處分，如何變更原建築物現狀損及原來執行效果等，
    均未於理由中載明，是原判決有判決不備理由或理由矛盾之
    違誤。（四）上訴人所舉賴勝龍一案與本案情節均相同，上
    訴人自可援引比照，然原判決竟謂本案情形與賴勝龍案不同
    ，不可比附援引，顯見原判決有悖論理法則，且原判決理由
    中謂賴勝龍之申請事項並無妨礙原來執行效果，然原判決所
    引述之證據係顯示，賴勝龍之申請事項無妨礙查封登記之效
    力，故原判決事實認定與證據不相符合，顯有判決不適用法
    規或適用不當之違背法令。為此，訴請廢棄原判決，撤銷訴
    願決定及原處分等語。
六、本院查：
（一）按「實施查封後，債務人就查封物所為移轉、設定負擔或
      其他有礙執行效果之行為，對於債權人不生效力。」為強
      制執行法第51條第2項所明定，此即強制執行法關於查封
      效力之規定；而本條規定之目的，乃為阻止債務人為有害
      於換價及滿足債權之行為。惟所謂查封，係指為保全債權
      人執行名義所載債權之實現，由執行法院剝奪債務人對於
      其特定財產之處分權所實施之執行行為；而所謂假扣押，
      乃債權人為保全金錢請求或得易為金錢請求之強制執行，
      向法院聲請以裁定禁止債務人處分其財產之保全程序。至
      於假處分，則是債權人為保全金錢請求以外請求之強制執
      行，或於爭執之法律關係定暫時狀態，請求法院以裁定強
      制或禁止債務人為一定行為之保全程序。故於債權人係為
      「金錢請求」而聲請法院對債務人之財產為查封之行為時
      （包含以假扣押為原因），上述強制執行法第51條第2項
      所稱「其他有礙執行效果之行為」，即應是指降低查封物
      價值之行為；至於該行為是否有降低查封物價值致有礙執
      行效果，則應綜合該行為之客觀情況判斷之；且違反本條
      規定，亦僅是生對於債權人不生效力之相對無效效果。
（二）經查：本件原審以上訴人所為變更使用而改變建築物現狀
      之事實上處分，如對於查封之效力範圍有所限制或變更，
      應認係有礙執行效果之行為；且上訴人又曾出具切結書，
      表示「若因變更房屋使用而有礙世騏公司債權行使之利益
      」，同意撤銷變更使用執照許可等語為其論據，而駁回上
      訴人在原審之訴，固非無據。惟查：（1）本件被上訴人
      就上訴人為將系爭建物用途由「集合住宅」變更為「辦公
      室」使用，所為變更使用執照及室內裝修書面許可之申請
      ，原於上訴人出具切結書後，予以許可；嗣因函詢臺灣板
      橋地方法院民事執行處，關於系爭建物變更使用及室內裝
      修有無妨礙查封之效力，並經該處以92年9月5日88年度民
      執全天字第2798號通知略以，本件金錢債權尚未滿足，自
      不能阻卻查封之效力，當事人所請顯係有違等語後，被上
      訴人即據以撤銷原為之許可等情，為原審所確定之事實。
      可知，本件上訴人所爭執之原處分，實質上即為被上訴人
      認其原對上訴人所為授予利益之處分係屬違法，所為撤銷
      原授益處分之行政處分；且是以被上訴人原所為授益處分
      之內容即許可上訴人變更使用執照及室內裝修申請，因有
      礙查封效力，故屬違法為其論據；是本件之原處分是否適
      法，即應視上訴人所為系爭建物變更使用及室內裝修之行
      為是否有妨礙查封效力為斷，合先敘明。（2）又查，是
      否准核發變更使用執照或准許建築物變更使用，係屬應由
      主管機關依建築法等相關規定為審查之公法事件；本件被
      上訴人以上述臺灣板橋地方法院民事執行處之回函，認其
      原所為許可處分係有礙查封效力，雖非無據；然臺灣板橋
      地方法院民事執行處之回函，並非就該爭點有既判力之裁
      判，況其內容係載為：「．．．二、．．．現債務人欲申
      請變更為『辦公室』使用，與原查封時『集合住宅』之效
      力顯屬不符。三、債務人主張已向本院提存所提供相當擔
      保金，已無礙債權人債權之取得，惟本件金錢債權尚未滿
      足，自不能阻卻查封之效力，當事人所請顯係有違。」等
      語，可知，臺灣板橋地方法院民事執行處針對被上訴人之
      函詢，僅是表示系爭房屋形式上用途若變更，即與原查封
      效力不符，惟就系爭房屋使用執照之變更及室內裝修之申
      請，是否有礙執行效果及其理由，並未實質加以認定及說
      明；且臺灣板橋地方法院民事執行處既是以金錢債權尚未
      滿足為其論據，而上訴人復主張訴外人世騏公司係就系爭
      房屋為假扣押而非假處分之保全行為，則依上開所述，上
      訴人所有系爭房屋是否將因其使用執照變更及室內裝修行
      為，致有降低查封物價值而有礙執行效果，實尚有未明！
      而原審就此關係原處分是否適法之要件，依行政訴訟法第
      125條及第133條規定，本應依職權調查證據及認定事實關
      係，然原審未依職權調查及認定，僅以上訴人「為變更使
      用而改變建築物之現狀，該事實上之處分，『如』對於查
      封之效力範圍有所限制或變更，應認係有礙執行效果之行
      為。」依上開所述，自有判決不適用法規及不備理由之違
      法。至上訴人雖曾出具之切結書，惟其內容為：「．．．
      若因上開房屋之變更使用而影響債權人世騏建設股份有限
      公司債權行使之利益，．．．本人願將上開變更使用之房
      屋再恢復變更原有住宅之使用。．．．若因變更房屋使用
      而有礙世騏公司債權行使之利益，本人特此聲明及切結無
      條件同意撤銷本變更使用執照許可，．．．。」故縱有此
      切結書，亦應視上訴人之行為是否有礙世騏公司債權行使
      之利益即有無妨礙查封之效力為前提，並非有該切結書，
      被上訴人即得任意撤銷原所為之許可函，而無庸再就該要
      件為審查，乃當然之理。本件原判決既有前述不適用法規
      及不備理由之違法，並其違法又將影響結論，故上訴意旨
      據以指摘原判決違法，求為廢棄，為有理由；又因本件事
      實尚有未明，而有由原審法院再為調查之必要，故本院並
      無從自為判決，爰將原判決廢棄，發回原審法院另為適法
      之裁判。
據上論結，本件上訴為有理由，依行政訴訟法第256條第1項、第
260條第1項，判決如主文。
中    華    民    國    95    年    10    月    19    日
                  第四庭審判長法  官  高  啟  燦
                              法  官  林  茂  權
                              法  官  黃  璽  君
                              法  官  楊  惠  欽
                              法  官  林  樹  埔
以  上  正  本  證  明  與  原  本  無  異
中    華    民    國    95    年    10    月    19    日
                              書記官  張  雅  琴


司法院資訊處製作；財團法人民間司法改革基金會備份。
